【裁判字號】    95,重訴,58
【裁判日期】    950804
【裁判案由】    返還不當得利等
【裁判全文】
臺灣士林地方法院民事判決              95年度重訴字第58號
原      告  內政部營建署陽明山國家公園管理處
法定代理人  郭步雲
訴訟代理人  黃旭田律師
複代理人    邱琇偵律師
被      告  財團法人中國童子軍陽明山活動中心
法定代理人  甲○○
訴訟代理人  蔡炳楠律師
            周燦雄律師
上列當事人間返還不當得利等事件，本院於民國95年7 月21日言
詞辯論終結，判決如下：
    主  文
原告之訴及假執行之聲請均駁回。
訴訟費用由原告負擔。
    事實及理由
一、按當事人喪失訴訟能力或法定代理人死亡或其代理權消滅者
    ，訴訟程序在有法定代理人或取得訴訟能力之本人，承受其
    訴訟以前當然停止；惟有訴訟代理人者不適用之；另承受訴
    訟人，於得為承受時，應即為承受之聲明；民事訴訟法第17
    0 條、第173 條及第175 條第1 項分別定有明文。原告之法
    定代理人已於95年6 月29日變更為郭步雲，並由郭步雲聲明
    承受訴訟，應予准許。
二、原告起訴主張略以：緣座落臺北市○○區○○段1 小段332
    、33 3、334 、335 、336 、341 之4 、343 之1 、344 之
    1 、345 之2 、345 之3 、345 之4 等地號土地（下稱系爭
    土地），合計面積6.0286公頃（即60,286平方公尺），為中
    華民國所有，原告為管理機關，惟自76年間由國有財產局撥
    用後即遭被告（原稱中國童子軍陽明山營地管理委員會）占
    用無權占有，被告並自83年間起占用同為原告管理，位於
    334 地號上即10089 建號之2 層樓房屋乙棟（下稱系爭房屋
    ），然被告至今迄未支付任何費用，其無法律上原因受有占
    有使用利益，並致原告受有損害，計至94年底已高達新臺幣
    （下同）37,604,300元，迭經原告催討均不獲置理，爰依民
    法第179 條不當得利之規定，請求被告返還。至被告雖抗辯
    其為中國童子軍總會捐贈財產所成立之財團法人，系爭土地
    係經當時之管理機關即陽明山管理局基於合法授益之行政處
    分，同意被告為無償不定期使用，而系爭建物為被告所興建
    ，因囿於法令而信託或借名登記原告為起造人，被告始為真
    正所有權人，其占有使用系爭土地及房屋並非無權，且原告
    之主張有違誠信及信賴保護原則，其請求金額除過高外，更
    已罹於時效而消滅云云；姑不論被告是否確係中國童子軍總
    會所捐贈成立，被告就其有權使用系爭土地及房屋均未能舉
    證以實其說，遑論有何誠信及信賴保護原則之適用，原告依
    法請求被告賠償，何來金額過高，時效消滅之問題等語。並
    聲明：(一)被告應給付原告37,604, 300 元，並自支付命令送
    達次日起至清償日止，按週年利率百分之5 計算之利息。(二)
    願供擔保，請准宣告假執行。
三、被告則抗辯略以：其為中國童子軍陽明山營地管理委員會（
    下稱陽明山營地管理委員會）於78年間因應營地整建而捐贈
    成立，原營地係坐落於陽明山森林公園（陽明書屋現址），
    該營地於54年由海山煤礦李建川先生捐贈土地興建，由陽明
    山營地管理委員會經營管理。57年間，陽明山管理局決議在
    森林公園設置中興賓館，函請陽明山營地管理委員會將營地
    搬遷，並將系爭土地劃撥由該會使用，既為無償撥用，應屬
    使用借貸，而本件借貸，既未定有期限，自應依借貸之目的
    定其期限，則除有民法第472 條之終止事由外，在使用目的
    之下，被告應有永續使用系爭土地之權利，並非無權占有。
    而系爭房屋則為被告出資經政府補助興建，因囿於法令規定
    而以原告為起造人，被告實擁有實質之所有權，對於系爭房
    屋之使用收益，亦非無權占有。被告就系爭土地及房屋均有
    合法使用權源，且兩造縱有爭執，亦應屬公法性質之公法事
    件，並有誠信及信賴保護原則之適用；又縱認原告得依法主
    張權利，其請求之金額亦屬過高，並已罹於時效而消滅等語
    置辯。並聲明：(一)原告之訴駁回。(二)如受不利之判決，願供
    擔保請准宣告免為假執行。
四、兩造不爭執之事實：
  (一)系爭土地自76年由國有財產局撥予原告管理後，即由被告占
    有使用；系爭房屋自83年起亦由被告占有使用。
  (二)系爭土地及房屋之登記所有權人為中華民國，目前管理者為
    原告。
五、本件經兩造協議後簡化爭點如下：
  (一)本件是否為公法事件？本院有無管轄權？
  (二)被告有無使用系爭土地及房屋之權限？是否成立不當得利？
  (三)被告是否有誠信原則及信賴保護原則之適用？原告之請求是
    否權利濫用？
  (四)如果有成立不當得利，是否有超過消滅時效？
  (五)如成立不當得利，原告請求金額是否過高？
    茲論述如下：
  (一)本件是否為公法事件？本院有無管轄權？
    按訴訟事件不屬於普通法院之權限者，法院固應以裁定駁回
    原告之訴，惟若訴訟標的純屬私法上之權利義務關係，即屬
    於民事訴訟範圍，應受普通法院之審判。本件被告以其占有
    使用系爭土地係經原告之前身即陽明山管理局所同意撥用，
    而陽明山管理局當時係一具有公權力之機關，其所對外發布
    之同意撥用函文亦發生一定之法律效果，當然屬行政處分，
    本件爭議自屬公法事件，應循行政爭訟途徑尋求救濟，非普
    通法院所能審究等語資為抗辯；惟本件原告起訴主張之訴訟
    標的為民法上不當得利之法律關係，雖原告為政府機關，然
    其訴訟之目的既在解決私法上權利義務關係之爭執，自屬民
    事訴訟之範圍，本院即應就原告實體上之主張有無理由為審
    理，被告抗辯本院無管轄權限，即無可採。
  (二)被告有無使用系爭土地及房屋之權限？是否成立不當得利？
  1.按無法律上之原因而受利益，致他人受損害者，應返還其利
    益，民法第179 條定有明文。被告抗辯其為中國童子軍總會
    捐贈財產所成立之財團法人，而系爭土地係經當時之管理機
    關即陽明山管理局基於合法授益之行政處分，同意其前身即
    陽明山營地管理委員會無償不定期使用，且系爭房屋為被告
    所興建，因囿於法令而信託或借名登記原告為起造人，被告
    始為真正所有權人，其占有使用系爭土地及房屋並非無權等
    語置辯。經查，系爭土地由當時之管理機關陽明山管理局以
    58年6 月16日陽明園字第4616號函同意劃撥營地管理委員會
    使用，此有該函文載「……本局同意劃撥金山公路右手旁苗
    圃地（以砲兵隊道路為界）為貴營地點自苗圃至測候所為止
    之森林地帶目前同意由貴會使用……本局苗圃倉庫房舍同意
    撥歸貴會使用」等語可稽（見本院卷第44頁）；又被告係陽
    明山營地管理委員會捐贈成立乙節，亦經被告提出捐贈承諾
    書、中國童子軍總會函影本為證（見本院卷第179 、180 頁
    ），亦可信為真實。按國家為求分層負責與效能，劃分為各
    種不同層級與職能之機關，惟自人民之角度以觀，所有公權
    力之行使皆源自同一「國家」，故於陽明山管理局裁撤後，
    承接其業務之機關自應承受陽明山管理局所為行為之效果，
    方足保障人民之權利。且系爭土地於76年改由原告管理，被
    告於78年4 月依法設立（見本院卷第18頁臺北市財團法人設
    立許可證書影本），原告於80年11日製作之「研討陽明山國
    家公園童軍露營區（遊五）細部環境整建計劃書」亦載明：
    「本區原即由財團法人中國童子軍陽明山活動中心負責經營
    ，已成為北區童軍集訓之場地，經常性之露營活動甚為穩定
    。」、「本區為已建設完成多年之童軍露營活動區」（見本
    院卷第61頁）、「三經營管理計畫原則(一)為使現存部分設施
    仍維持繼續運作，本區之建設經營宜由本區之財團法人中國
    童子軍陽明山活動中心繼續投資開發為宜，……」（見本院
    卷第76頁），顯見原告除承認被告已在系爭土地經營使用多
    年之事實，更同意由被告繼續使用並加以開發，故不論系爭
    土地之前管理機關已同意被告之前身使用，現管理機關即原
    告亦同意被告繼續使用，被告使用系爭土地既經原告同意，
    即非無權占有。在原告依法廢止同意被告使用之行政處分，
    或依民法第472 條終止使用借貸關係前，被告之使用系爭土
    地均非無權占有。
  2.又系爭之童子軍自然生態教育研習中心之建物，雖起造人為
    原告，惟為被告經臺北市政府教育局補助5100萬元，出資興
    建，亦有被告提出之工程合約、工程設計委託契約書及被告
    支出工程款之相關憑證可稽（見本院卷第208 ─251 頁），
    且被告支出之總費用亦高於臺北市政府教育局補助之5100萬
    元，被告主張其係系爭房屋之實際所有權人，亦屬有據，則
    其使用系爭房屋，亦非無權占有。
  3.綜上所述，被告使用系爭土地及房屋，既非無權占有，即非
    無法律上之原因而受有利益，自不成立不當得利。
  (三)被告既不成立不當得利，則就上列(三)、(四)、(五)項之爭點，即
    無再予審究之必要。
六、從而，原告依民法第179 條不當得利之規定，請求被告給付
    12,479,359元，及自支付命令送達次日起至清償日止，按週
    年利率5%計算之利息，為無理由，應予駁回。原告受敗訴判
    決，其假執行之聲請即失所依據，應併予駁回。
七、本件判決基礎俱已臻明確，兩造其餘攻防方法及訴訟資料經
    本院審酌後，核與判決不生影響，無逐一論駁之必要，併此
    敘明。
八、據上論結，原告之訴為無理由，依民事訴訟法第78條，判決
    如主文。
中    華    民    國    95    年    8     月    4     日
                  民事第一庭  法  官  陳麗芬
以上正本證明與原本無異。
如對本判決上訴須於判決送達後20日內向本院提出上訴狀。
中    華    民    國    95    年    8     月    8     日
                              書記官  趙信義


司法院資訊處製作；財團法人民間司法改革基金會備份。
